【裁判字號】    99,易,532
【裁判日期】    990722
【裁判案由】    詐欺
【裁判全文】
臺灣苗栗地方法院刑事判決               99年度易字第532號
公  訴  人  臺灣苗栗地方法院檢察署檢察官
被      告  乙○○
上列被告因詐欺案件，經檢察官提起公訴（98年度偵字第5765號
、99年度偵字第337 號），因被告於本院準備程序時就被訴事實
為有罪之陳述，經告知簡式審判程序之旨，並聽取當事人之意見
後，本院合議庭裁定改由受命法官獨任依簡式審判程序進行，並
判決如下：
    主  文
乙○○幫助犯詐欺取財罪，處有期徒刑參月，如易科罰金，以新
臺幣壹仟元折算壹日；又幫助犯詐欺取財罪，處有期徒刑參月，
如易科罰金，以新臺幣壹仟元折算壹日。應執行有期徒刑肆月，
如易科罰金，以新臺幣壹仟元折算壹日。
    事  實
一、乙○○於民國98年9 月9 日，在自由時報分類廣告上見有銀
    行貸款之訊息，即依報紙所載門號0000000000號行動電話與
    真實姓名年籍不詳自稱「高經理」之成年男子聯繫，「高經
    理」乃告知欲獲貸款，需提供帳戶之提款卡、密碼等資料，
    製作資金出入帳戶之財力證明云云。而乙○○明知個人之金
    融機構帳戶之提款卡係供帳戶名義人自己使用之重要理財工
    具，關係個人財產、信用之表徵，且可預見提款卡及密碼等
    資料如交付他人使用，極易被利用為與財產有關之犯罪工具
    ，使不法集團取得贓款並掩飾犯行不易遭人追查，竟因經濟
    困頓，需款甚急，基於縱所提供之金融機構帳戶資料被作為
    詐欺取財之用，亦不違背其本意之不確定幫助犯意，於98年
    9 月10日，將其向渣打國際商業銀行後龍分行所申辦帳號00
    000000000000號帳戶之提款卡及密碼，經宅急便快遞業者送
    交予「高經理」，容任該人所屬之詐欺集團成員使用其帳戶
    以遂行詐欺取財犯罪。嗣該詐欺集團成員取得乙○○之上開
    提款卡及密碼後，即意圖為自己不法之所有，於98年9 月11
    日14時30分許，撥打電話予丙○○，詐稱可代為向銀行申辦
    信用貸款，惟須先繳納保證金云云，致丙○○陷於錯誤，依
    指示將新臺幣（下同）55,000元匯入乙○○之上開帳戶中；
    另於98年9 月24日12時30分許，由集團成員偽稱「筱雯」，
    以網際網路MSN 與甲○○聯繫，詐稱如欲加入交友網站，須
    先至銀行自動提款機前操作以確認職業云云，致甲○○陷於
    錯誤，依指示操作後，誤將8,898 元匯入乙○○之上開帳戶
    中。
二、嗣因「高經理」向乙○○表示如再寄送另一帳戶，會比較好
    處理云云，乙○○竟又基於縱所提供之金融機構帳戶資料被
    作為詐欺取財之用，亦不違背其本意之不確定幫助犯意，於
    98年9 月19日，再次透過宅急便快遞業者，將其向第一商業
    銀行苗栗分行所申辦帳號0000000000000 號帳戶之提款卡及
    密碼送交予「高經理」，容任該人所屬之詐欺集團成員使用
    其帳戶以遂行詐欺取財犯罪。嗣該詐欺集團成員取得乙○○
    之上開提款卡及密碼後，即意圖為自己不法之所有，在報紙
    分類廣告上刊登代辦貸款之不實訊息，丁○○因欲辦理貸款
    而依廣告上之電話與該詐欺集團成員自稱「李主管」聯繫，
    「李主管」乃向丁○○詐稱如欲辦理貸款，戶頭內需有現金
    云云，致丁○○陷於錯誤，於98年9 月22日匯款35,000元至
    乙○○之上揭第一商業銀行帳戶內，並遭詐欺集團成員於同
    日接續以提款卡提領3 萬元。嗣因丁○○察覺受騙報警處理
    ，第一商業銀行於98年9 月22日19時許接獲通報，而將乙○○前開帳戶設定為警示帳戶。嗣於98年10月2 日，「高經理
    」又以電話向乙○○表示需繳納貸款保證金，要求乙○○前
    往第一商業銀行苗栗分行臨櫃提領其帳戶內之款項，乙○○
    乃於同日臨櫃填寫提款條欲提領款項時，因該帳戶已列為警
    示帳戶，經銀行人員報警處理而當場查獲。
三、案經丙○○、甲○○、丁○○訴由苗栗縣警察局苗栗分局、
    臺北市政府警察局文山第一分局報請臺灣苗栗地方法院檢察
    署檢察官偵查起訴。
    理  由
一、查本件被告乙○○所犯並非死刑、無期徒刑、最輕本刑為3
    年以上有期徒刑之罪或高等法院管轄第一審案件，而被告於
    準備程序進行中，就被訴事實為有罪之陳述，經法官告知簡
    式審判程序之旨，並聽取公訴人及被告之意見後，本院認適
    宜改依簡式審判程序進行，爰依刑事訴訟法第273 條之1 第
    1 項之規定，由本院合議庭裁定由受命法官獨任進行簡式審
    判程序，合先敘明。
二、上開犯罪事實，業據被告乙○○於本院審理時坦承不諱，並
    有證人丙○○、甲○○、丁○○、黃修齊於警詢時之證述，
    及渣打國際商業銀行股份有限公司後龍分行98年10月28日函
    暨所附被告開戶資料、交易明細表、丙○○、甲○○匯款之
    交易明細表及收執聯、南投縣政府警察局草屯分局草屯派出
    所受理刑事案件報案三聯單、受理各類案件紀錄表、受理詐
    騙帳戶通報警示簡便格式表、內政部警政署反詐騙諮詢專線
    紀錄表、第一商業銀行存款單、存摺存款客戶資料查詢單、
    未登摺帳項查詢清單、存摺類存款取款憑條、宅急便宅配單
    收執聯、剪報、通聯調閱查詢單等在卷可稽，足認被告之自
    白與事實相符，應堪採信。此外，被告既知悉該自稱「高經
    理」之不詳姓名之人，實係欲以虛偽之存提往來紀錄美化帳
    面，為其製作不實之財力證明，竟仍同意將帳戶之提款卡及
    密碼寄出，任由來源不明之款項匯入、轉出其帳戶，足徵被
    告主觀上顯具有縱使對方取得該等帳戶資料後，以之作為掩
    飾詐欺犯罪不法所得之人頭帳戶，亦不違背其本意之不確定
    故意至明。從而，本件事證明確，被告犯行已堪認定，應依
    法論科。
三、按刑法上之幫助犯，係對於犯罪與正犯有共同之認識，而以
    幫助之意思，對於正犯資以助力，而未參與實施犯罪之行為
    者而言（最高法院84年度臺上字第5998 號 、88年度臺上字
    第1270號判決意旨可資參照），故如未參與實施犯罪構成要
    件之行為，且係出於幫助之意思提供助力，即屬幫助犯，而
    非共同正犯；又走私物品已運抵國境，走私行為即屬既遂，
    其後始參與之人，乃屬學理上所謂之「事後共犯」，除其行
    為另行符合他罪之構成要件，應依該他罪論處外，無另論以
    走私罪共同正犯之餘地；刑法上共同正犯之成立，除共同實
    施犯罪行為外，其就他人之行為負共犯之責者，以有意思聯
    絡為要件，如屬事後共犯，則為我刑法所不採；舊刑法第44
    條第1 項係以與正犯有共同之認識而幫助實施為要件，若於
    正犯犯罪已經完成而僅止事後加工者，即不能謂有共犯之關
    係（最高法院18年上字第287 號判例、82年度臺上字第3924
    號、76年度臺上字第4155號、71年度臺上字第843 號判決意
    旨均可資參照）。查本件被告提供自己帳戶供他人使用，並
    非參與詐欺之犯罪構成要件行為，又被告在其提供第一商業
    銀行苗栗分行帳戶之後，雖有依指示親自前往銀行，欲提領
    款項轉交詐騙集團成員，然此仍非屬參與犯罪構成要件之行
    為。蓋刑法第339 條第1 項詐欺取財罪，其既未遂係以被害
    人是否將本人或第3 人之物交付為斷，苟被害人已為財物之
    處分，無論行為人是否已確實取得該物之支配監督地位，均
    無礙於詐欺取財犯罪之既遂，易言之按人頭帳戶之存摺、提
    款卡等物既在犯罪行為人手中，於被害人匯款至犯罪行為人
    之上開人頭帳戶，迄警察受理報案通知銀行將該帳戶列為警
    示帳戶凍結其內現款時，犯罪行為人實際上既得領取，對該
    匯入之款項顯有管領能力，自屬既遂，應成立刑法第339 條
    第1 項之詐欺取財既遂罪（臺灣高等法院暨所屬法院97年法
    律座談會刑事類提案第13號結論意旨參照）。因此，本案犯
    罪事實二中，詐欺集團成員對被害人丁○○實施詐欺後，丁○○因陷於錯誤，將35,000元匯入被告帳戶後，詐欺集團對
    於該款項已處於隨時可以提領之實力支配狀態，該次詐欺取
    財犯行已屬既遂，且詐欺正犯於匯款當日即以提款卡提領3
    萬元，因被害人丁○○及時察覺有異報警處理乃未及提領餘
    款，而被告係在其前開帳戶遭列為警示帳戶10日之後，始再
    應詐欺正犯指示前往銀行臨櫃提款，則被告上揭臨櫃提款之
    行為，顯係因詐欺正犯詐欺取財既遂後，因遇突發狀況未及
    領出被告帳戶內款項，始另行起意要求被告以臨櫃方式領出
    餘款，被告亦因此始應允而為之事後幫助行為，核其情節尚
    與自始即有犯意聯絡而負責擔任提款工作之「車手」不同，
    尚難僅以被告有代為提領之情形，即認定被告有與詐騙集團
    之其他成員有共同正犯之犯意聯絡及詐欺犯罪行為之分工。
    準此，本件被告此部分事後起意欲幫助正犯提領贓款未遂之
    行為，核屬不罰之事後幫助行為。
四、是核被告所為，均係犯刑法第30條第1 項、第339 條第1 項
    之幫助詐欺取財罪。起訴書原認被告如犯罪事實二所為，屬
    詐欺取財罪之共同正犯，惟此部分業經檢察官蒞庭時當庭更
    正起訴法條為刑法第30條第1 項、第339 條第1 項之幫助詐
    欺取財罪（見本院卷第18頁），本院自無須另行變更，附此
    敘明。被告首次交付其渣打國際商業銀行後龍分行帳戶之提
    款卡、密碼之行為，同時幫助詐欺集團成員用以詐騙被害人
    丙○○、甲○○，係以1 行為構成2 個幫助詐欺取財罪，為
    想像競合犯，應依刑法第55條規定，從一重處斷。又被告之
    先後2 次幫助詐欺行為，犯意各別，行為互殊，應分論併罰
    。被告幫助他人犯詐欺取財罪，係幫助犯，爰依刑法第30條
    第2 項規定減輕其刑。爰審酌被告因家庭經濟狀況不佳，不
    顧交付個人金融帳戶予他人可能淪為詐欺集團之犯罪之工具
    ，執意寄送其帳戶之提款卡及密碼予不詳之人，助長犯罪風
    氣，並影響社會交易安全，增加被害人尋求救濟之困難，殊
    屬不當，然念及被告本身並未實際參與詐欺取財之犯行，責
    難性較輕，及犯後坦承犯行，已有悔意，態度尚佳等一切情
    狀，分別量處如主文所示之刑，並諭知易科罰金之折算標準
    ，及定其應執行之刑，以示懲儆。
據上論斷，應依刑事訴訟法第273 條之1 第1 項、第299 條第1
項前段，刑法第30條、第339 條第1 項、第55條、第41條第1 項
前段、第51條第5 款，刑法施行法第1 條之1 第1 項、第2 項前
段，判決如主文。
本案經檢察官黃俊鳴到庭執行職務。
中    華    民    國    99    年    7     月    22    日
                  刑事第三庭    法  官  顏苾涵
以上正本證明與原本無異。
如不服本判決應於收受判決後10日內向本院提出上訴書狀，並應
應敘述具體理由。其未敘述上訴理由者，應於上訴期間屆滿後20
日內向本院補提理由書(均須按他造當事人之人數附繕本)「切勿
逕送上級法院」。
中    華    民    國    99    年    7     月    22    日
                                書記官  涂村宇
附錄本案論罪科刑法條
中華民國刑法第339條
（普通詐欺罪）
意圖為自己或第三人不法之所有，以詐術使人將本人或第三人之
物交付者，處 5 年以下有期徒刑、拘役或科或併科 1 千元以下
罰金。
以前項方法得財產上不法之利益或使第三人得之者，亦同。
前二項之未遂犯罰之。

司法院資訊處製作；財團法人民間司法改革基金會備份。
